【裁判字號】    89,訴,200
【裁判日期】    890622
【裁判案由】    拆屋還地等
【裁判全文】
臺灣士林地方法院民事判決  八十九年度訴字第二○○號
    原      告  康宗和
    訴訟代理人  甲○○
    被      告  丙○○
                戊○
                炎成企業有限公司
    右  一  人
    法定代理人  己○○        .
    被      告  參高企業股份有限公司  設同右
    兼  法  定
    代  理  人  丁○○        .
    右四人共同
    訴訟代理人  林文淵律師
    複  代理人  乙○○        .
右當事人間請求拆屋還地等事件，本院判決如左：
    主    文
被告丙○○、參高企業股份有限公司應自坐落臺北縣淡水鎮○○○段瓦坑小段十三
之二、十三之三、十三之一一、九之三地號土地上，門牌號碼為臺北縣淡水鎮水頭
四十二號廠房，如附圖所示甲、乙、丙、丁部分遷出。
被告丙○○應將坐落臺北縣淡水鎮○○○段瓦坑小段十三之二、十三之三、十三之
一一、九之三地號土地上，門牌號碼為臺北縣淡水鎮水頭四十二號廠房，如附圖所
示甲、乙、丙、丁部分拆除，將占用土地返還原告。
原告其餘之訴駁回。
訴訟費用由被告丙○○、參高企業股份有限公司負擔十分之九，餘由原告負擔。
本判決原告勝訴部分，於原告以新臺幣壹佰參拾參萬元供擔保後，得假執行。
    事    實
甲、原告方面：
  一、聲明：
  （一）被告丙○○、高籐、高聰明、炎成企業有限公司（下稱炎成公司）、參高企
        業股份有限公司（下稱參高公司）應自坐落臺北縣淡水鎮○○○段瓦坑小
        段十三之二、十三之三、十三之一一、九之三地號土地上，門牌號碼為臺北
        縣淡水鎮水頭四十二號廠房，如附圖所示甲、乙、丙、丁部分土地遷出。
  （二）被告丙○○應將坐落臺北縣淡水鎮○○○段瓦坑小段十三之二、十三之三
        、十三之一一、九之三地號土地上，門牌號碼為臺北縣淡水鎮水頭四十二
        號廠房，如附圖所示甲、乙、丙、丁部分拆除，將土地返還原告。
  （三）被告丙○○、高籐、丁○○、炎成公司、參高公司應自民國八十八年九月一
        日起按月連帶賠償原告新臺幣（下同）二萬元。
  （四）願供擔保請准宣告假執行。
  二、陳述：
  （一）被告丙○○於八十二年五月二十五日向其妻租用原告所有坐落臺北縣淡水鎮
        水頭四十二號之房屋，租賃期限為六年，自八十二年九月一日起至八十八
        年八月三十一日止，租金每月一萬元，雙方並同意由被告將其承租之房屋拆
        除，改建為全新之鋼架廠房（下稱系爭廠房）。而系爭房屋坐落淡水鎮○○
        ○段瓦坑小段十三之二、十三之三、十三之一一、九之三地號土地（下稱
        系爭四筆土地）則為原告所有。
  （二）本件租賃契約期限屆滿時，經通知被告限期拆遷，被告置之不理，而系爭廠
        房尚有高籐、丁○○及其家人住在其內，另有炎成公司及參高公司亦設於該
        址，契約既已屆期，被告即屬無權占有，原告自得本於土地所有權請求各被
        告遷出，而依契約第十一條之規定，系爭土地上之系爭廠房應歸被告丙○○
        所有，故被告丙○○應將系爭廠房拆除。
  （三）又依契約所定違約金係原租金五倍計算，恐屬過高，爰訴請被告按月連帶賠
        償依原租金二倍計算之違約金。
  三、證據：提出房屋租賃契約書影本一份、律師函及雙掛號影本各一份、土地所有
      權狀影本三紙、八十八年房屋稅繳款書影本一紙、土地登記謄本四份。
乙、被告方面：
  一、聲明：駁回原告之訴及假執行之聲請。
  二、陳述：
  （一）系爭土地僅被告參高公司使用，其餘被告均未使用。
  （二）被告丙○○與原告之妻李碧如就系爭房屋訂有租賃契約，於八十八年八月三
        十一日租期屆滿後，原告又同意將系爭土地租予被告丙○○，而丙○○為參
        高公司之實際負責人，故參高公司使用系爭土地並非無權占用。
  三、證據：未提出任何證據供本院審酌。
    理    由
一、本件原告起訴主張：其為系爭四筆土地之所有權人，被告丙○○於八十二年五月
    二十五日向其妻租用坐落系爭四筆土地上之系爭房屋，租賃期限為六年，自八十
    二年九月一日起至八十八年八月三十一日止，租金每月一萬元，雙方並同意由被
    告將其承租之房屋拆除，改建為全新之系爭廠房，租賃契約期限屆滿時，經通知
    被告限期拆遷，被告置之不理，爰本於土地所有權訴請被告遷出，而系爭廠房既
    已歸被告丙○○所有，被告丙○○自應將系爭廠房拆除，被告應按月連帶賠償依
    原租金二倍計算之違約金等情；被告則以：系爭土地係被告參高公司使用，其餘
    被告均未居住使用，亦未設籍該地，且前開租賃契約租期屆滿後，原告又同意將
    系爭土地租予被告丙○○，而被告丙○○乃參高公司實際負責人，故系爭土地由
    參高公司使用，並非無權占用等語置辯。
二、原告主張其為系爭四筆土地之所有人，業據提出與其所述相符之土地登記謄本四
    份為證，並為被告所自認，堪信為真實。又原告主張被告無權占用系爭四筆土地
    如附圖所示甲、乙、丙、丁部分一節，則為被告所否認，辯稱：原告已將系爭四
    筆土地如附圖所示甲、乙、丙、丁部分租予被告丙○○，被告丙○○為參高公司
    實際負責人，故參高公司為有權使用，而其餘被告皆未占用系爭四筆土地等詞。
    是本院所應審究者為：（一）被告究有無占用系爭四筆土地；（二）被告是否無
    權占用系爭四筆土地。經查：
（一）系爭廠房坐落系爭四筆土地上如附圖甲、乙、丙、丁所示部分，面積分別為四
      四九平方公尺、二平方公尺、十七平方公尺、九十八平方公尺一節，經本院勘
      驗現場，及囑託臺北縣淡水地政事務所人員測量屬實，製有土地複丈成果圖一
      份在卷為憑，堪信為真實。至原告主張被告丙○○、高籐、丁○○、炎成公司
      、參高公司使用系爭土地如附圖所示甲、乙、丙、丁一節，僅被告參高公司自
      認，餘被告皆否認使用系爭四筆土地，然被告丙○○既自承坐落系爭四筆土地
      上之系爭廠房為其所建（見本院八十九年四月七日勘驗筆錄、五月九日言詞辯
      論筆錄），且依卷附兩造所不爭執之房屋租賃契約第十條、第十一條約定，被
      告丙○○向原告之妻承租系爭房屋，出租人同意承租人即被告丙○○將承租之
      舊屋拆除改建為全新鋼架廠房，租期屆滿出租人不願續租時，該廠房即歸被告
      丙○○所有，而被告丙○○又自承其為參高公司之實際負責人，該廠房現由參
      高公司使用中，是系爭廠房為被告丙○○所有，現由參高公司使用中亦堪認定
      ，而系爭廠房確坐落系爭四筆土地如附圖甲、乙、丙、丁所示部分既如前述，
      是被告丙○○、參高公司占用系爭四筆土地如附圖所示甲、乙、丙、丁部分自
      堪認定。至原告就被告高籐、丁○○、炎成公司使用系爭四筆土地部分則未能
      舉證以實其說，該部分自難採信。
（二）就被告丙○○、參高公司是否有權使用系爭土地一節，經查：被告丙○○雖與
      原告之妻就原坐落系爭四筆土地上之系爭房屋訂有租賃契約，經本院核閱該兩
      造所不爭執之租賃契約，出租人係同意承租人將承租之系爭房屋拆除後改建為
      系爭廠房，是該租賃契約所承租之標的係含系爭房屋及系爭房屋所坐落之土地
      ，然該租賃契約期間自八十二年九月一日起至八十八年八月三十一日止共計六
      年，業已屆期，有房屋租賃契約一份在卷為憑，且原告並未再授權其妻與被告
      訂立租賃契約，是被告丙○○、參高公司自該租賃契約屆滿後即屬無權使用系
      爭四筆土地。至被告丙○○雖抗辯稱租期屆滿後，原告就系爭四筆土地有與其
      訂立租約云云，然其就此有利於己之事實，始終未能舉證以實其說，自難採信
      。
（三）綜上所述，被告參高公司係無權占有系爭土地如附圖所示甲、乙、丙、丁部分
      ，被告丙○○則係無權間接占有系爭土地如附圖所示甲、乙、丙、丁部分。
三、按所有人對於無權占有或侵奪其所有物者，得請求返還之；對於妨害其所有權者
    ，得請求除去之，民法第七百六十七條第一項前段、中段分別定有明文。被告參
    高公司無權占有如附圖所示甲、乙、丙、丁部分之土地，被告丙○○則為系爭土
    地如附圖所示甲、乙、丙、丁部分之間接占有人，且對系爭廠房有處分權已如前
    述，揆諸前開規定，原告自得排除被告參高公司、被告丙○○就系爭土地之占有
    。從而，原告本於所有權，訴請被告參高公司、丙○○應自占用如附圖所示甲、
    乙、丙、丁部分土地遷出；被告丙○○應將坐落系爭土地如附圖所示甲、乙、丙
    、丁部分之廠房拆除後返還基地，洵屬有理，應予准許。至原告訴請被告戊○、
    丁○○、炎成公司自附圖所示甲、乙、丙、丁部分之土地遷出，因其等並未占有
    系爭土地，則屬無據，應予駁回。又原告另本於租賃契約，訴請被告自八十八年
    九月一日起按月連帶賠償原告違約金部分，因原告並非該租賃契約之當事人前已
    述及，自無從本於該契約訴請被告給付違約金，該部分請求亦屬無理，應予駁回
    。
四、原告陳明願供擔保，聲請宣告假執行，經核其勝訴部份，合於法律規定，爰酌定
    相當之擔保金額宣告之；其餘假執行之聲請，因該部份訴之駁回而失所依據，應
    予駁回。
五、據上論結，本件原告之訴為一部有理由、一部無理由，依民事訴訟法第七十九條
    但書、第八十五條第一項前段、第三百九十條第二項判決如主文。
中      華      民      國    八十九    年      六      月    二十二    日
                                        臺灣士林地方法院民事第一庭
~B法      官  方彬彬
右為正本係照原本作成。
如對本判決上訴須於判決送達後廿日內向本院提出上訴狀。
中      華      民      國    八十九    年      六      月    二十六    日
~B法院書記官  王琍瑩


司法院資訊處製作；財團法人民間司法改革基金會備份。
